臺灣板橋地方法院民事判決　　　　　　　　　　　　九十三年度重訴字第三二六號
　　原　　　告　甲　○
　　訴訟代理人　蔡志雄律師
　　被　　　告　丙○○○
　　　　　　　　乙○○
　　　　　　　　戊○○
　　　　　　　　丁○○
　　　　　　　　己○○
　　右被告共同
　　訴訟代理人　黃蓮瑛律師
　　　　　　　　吳姝叡律師
右當事人間返還信託財產事件，經本院於中華民國九十三年十月二十八日言詞辯論終
結，判決如左：
    主    文
被告應就被繼承人錢慶章所有坐落臺北縣泰山鄉○○段○○段七四二地號、臺北縣泰
山鄉○○段○○段二七○地號及二七一地號土地，權利範圍全部，辦理繼承登記。
被告應於前項土地繼承登記辦理完竣後，將前開土地權利範圍全部，移轉登記予原告
所有。
訴訟費用由被告負擔。
本判決於原告以新台幣貳仟玖佰肆拾伍萬柒仟元為被告供擔保後，得假執行；但被告
如以新台幣捌仟捌佰拾柒萬零捌佰壹拾肆元為原告預供擔保，免為假執行。
    事實及理由
一、原告主張：原告前於民國（下同）六十四年十一月二十二日向訴外人李阿養購買
    臺北縣泰山鄉○○段○○段七四二地號土地，復於同年十二月二十六日向訴外人
    陳雙土購買臺北縣泰山鄉○○段○○段二六八、二六九、二七○及二七一地號土
    地，原告將其中臺北縣泰山鄉○○段○○段七四二地號土地、臺北縣泰山鄉○○
    段○○段二七○地號及二七一地號土地（下稱系爭土地）登記予原告之子即被告
    之被繼承人錢慶章之名下，惟錢慶章已於八十八年五月十九日死亡，被告為錢慶
    章之繼承人，錢慶章之權利義務自應由被告共同繼承。又原告將出資購買之土地
    登記於錢慶章名下，應即成立信託關係，且其成立係於八十五年一月二十六日信
    託法公佈施行之前，應類推適用民法之委任關係，而錢慶章已於八十八年五月十
    九日死亡，依民法第五百五十條之規定，信託關係業已終止，被告既為錢慶章之
    繼承人，自應將仍登記於渠等女被繼承人錢慶章名下之前開系爭土地之所有權，
    於辦妥繼承登記後，移轉登記予原告。退萬步言，縱認為該信託關係仍然存在於
    原告與被告間，依民法第五百四十九條及同法第二百六十三條之規定，原告自得
    以本書狀為終止信託之意思表示，被告等亦應將系爭土地所有權移轉登記予原告
    等語，並聲明：(一)被告應就被繼承人錢慶章所有坐落臺北縣泰山鄉○○段○○段
    七四二地號、臺北縣泰山鄉○○段○○段二七○地號及二七一地號土地，權利範
    圍全部，辦理繼承登記。(二)前項土地繼承辦理完竣後，被告應將前項土地權利範
    圍全部移轉登記予原告所有。(三)原告願供擔保，請准宣告假執行。
二、被告則以：被告對於被繼承人錢慶章生前財產狀況並不完全了解，因此，關於原
    告主張本件系爭土地為其所購買，信託登記於被繼承人錢慶章乙事，實在無法獲
    悉是否為真實。然就被告處理被繼承人錢慶章遺產之一貫立場而言，只要符合真
    實狀況，且不影響被告權益之情形下，被告願依真實狀況並按公平原則處理系爭
    土地，惟因系爭土地目前於地政機關之土地登記簿所載之所有權人為被繼承人錢
    慶章，而非原告，且系爭土地亦被財政部國稅局列為錢慶章之遺產，並課徵遺產
    稅在案，於此情形下，被告實難逕自認原告之主張為真實，而返還系爭土地等語
    資為抗辯，並聲明：(一)原告之訴駁回。(二)如受不利之判決，願供擔保，請准宣告
    免為假執行。
三、查原告主張訴外人錢慶章於八十八年五月十九日死亡、系爭土地現仍登記為錢慶
    章名下及被告等人均為錢慶章之繼承人等情，業據其提出土地登記謄本三份、錢
    慶章除戶
    棄繼承或限定繼承乙節，亦據本院依職權查明屬實，自堪信為真實。
四、又原告主張臺北縣泰山鄉○○段○○段七四二地號土地及臺北縣泰山鄉○○段○
    ○段二六八、二六九、二七○、二七一地號土地係其出資分別向訴外人李阿養、
    陳雙土所購買，並將其中臺北縣泰山鄉○○段○○段七四二地號土地、臺北縣泰
    山鄉○○段○○段二七○地號及二七一地號土地登記予原告之子即被告之被繼承
    人錢慶章之名下，而與錢慶章間成立信託關係等情，有原告提出其與訴外人李阿
    養、陳雙土簽訂之不動產買賣契約書影本二份在卷可稽，復經證人即前開二份契
    約書之見證人莊冬雲到院證稱：「我當時是泰山義消的分隊長，陳雙土是當時義
    消隊顧問的父親，陳雙土當時欠人家錢……要賣地，問有沒有人要買，因剛好他
    的地在我家的地隔壁，我就去問原告是否要買，結果原告答應要買」、「（當初
    買地的錢是誰付的？）是原告付的，付的是現金，而且付錢的時候我有在場」、
    「這筆買賣（按指李阿養出售的土地）也剛好知道有人要賣地，我去介紹的，這
    筆土地也是甲○買的，簽契約的時候我有在場，買土地的錢是分三次付現金，也
    是甲○付的錢」等語屬實。再參以前開二份不動產買賣契約書之簽訂日期分別為
    六十四年十一月十二日及十二月二十六日，且契約書第九條均約定：「甲方（按
    即原告）於產權登記時得指定登記名義人乙方願從甲方之指示辦理決無異議」，
    而前開土地登記謄本所載泰山鄉○○段○○段七四二地號之原因發生日期為六十
    四年十二月十五日，登記日期為六十五年二月十二日；泰山鄉○○段○○段二七
    ○、二七一地號之原因發生日期為六十四年十二月二十七日，登記日期為六十五
    年六月十一日，該契約書簽訂日期與土地登記謄本之原因發生日期相近等情，足
    堪信原告前開主張為真實。
五、查信託法係於八十五年一月二十六日公布施行，係新制定之法律，且該法律並無
    施行法之規定，依法律不溯既往之原則，在信託法公布施行前發生之信託行為，
    即應依當時法例適用。本件原告將出資購買之系爭不動產登記於訴外人錢慶章名
    下而與訴外人錢慶章間成立信託關係，係六十五年間辦理系爭土地所有權移轉登
    記之時，依法律不溯既往之原則，自應適用現行信託法施行前之法例，先予敘明
    。按信託契約成立後，得終止時而不終止，並非其信託關係當然消滅，必待信託
    關係消滅後，始得請求返還信託財產，故信託財產之返還請求權消滅時效，應自
    信託關係消滅起算。又信託關係因當事人一方死亡而消滅，無待於與死者之全體
    繼承人為終止信託契約之意思表示，且此時受託人之繼承人應保管信託財產，於
    委託人請求返還時，予以返還；信託關係，以當事人間之信任關係為基礎，其性
    質與委任關係類似，自可類推適用民法第五百五十條規定，認信託關係因當事人
    一方死亡而消滅，有最高法院八十三年度台上字第二七八０號及八十三年度台上
    字第九八八號判決意旨可資參照。本件受託登記為系爭不動產所有人錢慶章已於
    八十八年五月十九日死亡，依前開說明，原告與錢慶章間就系爭不動產之信託關
    係即因錢慶章之死亡而終止，被告既為錢慶章之繼承人，復未辦理拋棄繼承或限
    定繼承，實無待原告對被告再為終止信託契約之意思表示，故被告於原告請求返
    還系爭土地時應即予返還。
六、從而，原告主張系爭土地為其所有而信託登記於被告之被繼承人錢慶章名下，其
    與錢慶章間之信託關係業因錢慶章死亡而告終結，被告為錢慶章之繼承人，即應
    將現仍登記於錢慶章名下之系爭不動產辦理繼承登記，並於辦理繼承登記完竣後
    將系爭土地移轉登記予原告所有，為有理由，應予准許。
七、兩造皆陳明願供擔保，請求為假執行及免為假執行之宣告，經核均無不合，爰分
    別酌定相當之擔保金額准許之。
八、本件事證已臻明確，兩造其餘主張陳述及所提之其他證據，經審酌後，認與判決
    之結杲已無影響，爰不逐一論駁，併此敘明。
九、訴訟費用負擔之依據：民事訴訟法第八十五條第一項。
中　　　華　　　民　　　國　　九十三　　年　　　十一　　　月　　十一  　日
                                  臺灣板橋地方法院民事第二庭
                                      法  官  程怡怡
右為正本係照原本作成
如對本判決上訴，須於判決送達後廿日內向本院提出上訴狀
中　　　華　　　民　　　國　　九十三　　年　　  十一  　　月　　十一　　日
                                      書記官  楊舒惟
